【裁判字號】    99,訴,480
【裁判日期】    990908
【裁判案由】    返還價金等
【裁判全文】
臺灣士林地方法院民事判決               99年度訴字第480號
原      告  丙○○
訴訟代理人  陳昭全律師
被      告  根林建設股份有限公司
法定代理人  乙○○○
被      告  甲○○
上二被告共同
訴訟代理人  陳傳中律師
            陳俊翰律師
上列當事人間返還價金等事件，本院於民國99年8 月17日言詞辯
論終結，判決如下：
    主  文
被告根林建設股份有限公司應給付原告新臺幣肆佰壹拾捌萬玖仟
捌佰捌拾元，及其中新臺幣佰伍拾柒萬柒仟元自民國九十九年
三月三十日起至清償日止，按週年利率百分之五計算之利息。
被告甲○○應給付原告新臺幣貳拾肆萬元，及其中壹拾貳萬元自
民國九十六年五月四日起，其餘壹拾貳萬元自民國九十九年三月
三十日起，均至清償日止，按週年利率百分之五計算之利息。
訴訟費用由被告根林建設股份有限公司負擔百分之九十五，其餘
百分之五由被告甲○○負擔。
本判決第一項於原告以新臺幣壹佰肆拾萬元為被告根林建設股份
有限公司供擔保後，得假執行。但被告根林建設股份有限公司如
以新臺幣肆佰壹拾捌萬玖仟捌佰捌拾元為原告預供擔保或提存，
得免為假執行。
本判決第二項於原告以新臺幣捌萬元為被告甲○○供擔保後，得
假執行。但被告甲○○如以新臺幣貳拾肆萬元為原告預供擔保或
提存，得免為假執行。
    事實及理由
一、原告起訴主張：
  (一)原告於民國96年5 月4 日分別與被告甲○○（下稱甲○○）
    、根林建設股份有限公司（下稱根林公司，與甲○○合稱被
    告）簽訂「土地預定買賣契約書」（下稱系爭土地買賣契約
    書）及「房屋預定買賣契約書」（下稱系爭房屋買賣契約書
    ）。約定由原告向甲○○購買坐落基隆市○○區○○段港口
    小段356 地號等10筆土地（下稱系爭土地），向根林公司購
    買坐落系爭土地上之「優泉小鎮F8棟，建造號碼為基隆市政
    府建造執照95基府都建字第00032 號」預售房屋（下稱系爭
    預售屋）。約定系爭土地買賣價金為新臺幣（下同）699 萬
    元，系爭預售屋買賣價金為299 萬元，總價998 萬元。原告
    於96年5 月4 日簽約當日即給付甲○○土地價款12萬元，並
    給付根林公司系爭預售屋價款共計208 萬元（給付時間、金
    額如附表一所示）。總計支付房地價款220 萬元。
  (二)系爭預售屋建築工程之基礎動工日（即正式開工日）為96年
    7 月17日，依系爭房屋買賣契約書第17條約定，根林公司應
    於18個月（按日曆天計算）內即98年1 月16日前完工並取得
    使用執照，但迄今仍未完工、取得使用執照，且距其約定完
    工日期已逾6 個月，依系爭房屋買賣契約書第9 條第2 項、
    第17條約定，原告得解除系爭房屋買賣契約，並請求根林公
    司返還已付房屋買賣價金208 萬元、按房地總價15% 計算之
    違約金、及自98年1 月17日（即預定完工日之翌日）起，每
    日按已繳房地價款萬分之五計算之遲延利息。
  (三)原告業以存證信函為解除契約之意思表示，該意思表示並經
    根林公司於99年3 月29日收受。爰依上開約定，請求根林公
    司給付如下款項：
    1.返還原告已繳之系爭預售屋價金208 萬元，及自附表一所
      示受領日起至98年1 月16日止之利息共計13萬3,280 元（
      計算式如附表二所示）。暨自99年3 月30日（即根林公司
      收受解約通知之翌日）起至清償日止，按週年利率5%計算
      之利息。
    2.按房地總價15% 計算之違約金149 萬7,000 元，及自99年
      3 月30日（即根林公司收受解約通知之翌日）起至清償日
      止，按週年利率5%計算之利息。
      （計算式：9,980,000 ×15% ＝1,497,000 ）
    3.自98年1 月17日（即預定完工日翌日）至99年3 月29日（
      即根林公司收受解約通知之日），共436 日，每日按已繳
      房地價款（即220 萬元）萬分之5 計算之遲延利息，即每
      日1,100 元（2,200,000 ×5 ÷10000 ＝1,100 ），436
      日共47萬9,600元（1,100×436＝479,600）。
    4.綜上，根林公司應給付原告418 萬9,880 元（計算式：2,
      080,000 ＋133,280 ＋1,497,000 ＋479,600 ＝4,189,88
      0 ），及其中357 萬7,000 元（2,080,000 ＋1,497,000
      ＝3,577,000 ）自99年3 月30日起至清償日止，按週年利
      率5%計算之利息。
  (四)系爭土地買賣契約書第13條、系爭房屋買賣契約書第19條均
    約定土地及房屋之買賣契約不得單獨成立，須共同履行始生
    效力，其解約亦同。故原告除對根林公司為解約系爭房屋買
    賣契約書之意思表示外，亦對甲○○為解除系爭土地買賣契
    約書之意思表示，該意思表示亦已於99年3 月29日送達甲○
    ○。原告並得依民法第259 條第1 款、第2 款，請求甲○○
    返還原告已付價金12萬元，並加計自受領日（96年5 月4 日
    ）起之利息。另依系爭土地買賣契約書第8 條約定，原告亦
    得請求甲○○賠償按房地總價15% 計算之違約金，惟因該金
    額超過原告已付之土地價款12萬元，故僅請求甲○○賠償違
    約金12萬元，及自99年3 月30日（即甲○○收受解約通知之
    翌日）起至清償日止，按週年利率5%計算之利息。
  (五)並聲明請求判決：
    1.根林公司應給付原告418 萬9,880 元，及其中357 萬7,00
      0 元自99年3 月30日起至清償日止，按週年利率5%計算之
      利息。
    2.甲○○應給付原告24萬元，及其中12萬元自96年5 月4 日
      起，其餘12萬元自99年3 月30日起，均至清償日止，按週
      年利率5%計算之利息。
    3.原告願供擔保，請准宣告假執行。
二、被告則以：對原告主張之事實部分並不爭執。惟本件違約金
    約定過高，請求酌減，另原告違約金之請求，不得再請求遲
    延利息等語置辯，並聲明：原告之訴駁回；如受不利益判決
    ，願供擔保請准宣告免為假執行。
三、本件原告所主張：兩造簽訂系爭土地、房屋買賣契約，原告
    已交付甲○○土地價金12萬元、交付根林公司房屋價金208
    萬元。因根林公司未依約於基礎動工日18個月內即98年1 月
    16日前完工並取得使用執照而違約，甲○○亦視同違約，原
    告業對被告為解除契約之意思表示，該意思表示經被告於99
    年3 月29日收悉等情，業經提出系爭土地買賣契約書、房屋
    買賣契約書、統一發票、存證信函、報驗紀錄表、中華郵政
    掛號郵件收件回執、掛號郵件查單等件影本為證（本院卷19
    頁至第47頁、第58頁至第63頁），被告復表示就上開事實不
    予爭執（本院卷第70頁背面），應堪信為真實。
四、茲本件應審酌之爭點厥為：原告得請求被告給付之金額及項
    目為何？原告得否請求遲延利息？原告請求之違約金是否過
    高？（本院卷第70頁）經核：
  (一)原告得合法解除系爭房屋買賣契約書、土地買賣契約書：
    1.系爭房屋買賣契約書第9 條第一項、第二項分別約定：「
      本預售屋之建築工程應自基礎動工日起算18個月（以日曆
      天計算）完成主建物附屬建物及使用執照所定之必要設施
      ，並以建築主管機關核發使用執照為工程完工日之認定依
      據及標準」、「若逾期6 個月仍未完工，視同賣方違約，
      雙方同意依第17條違約之處罰規定處理」（本院卷第32頁
      、第33頁）。而根林公司依約應於98年1 月16日完工取得
      使用執照，但迄未取得，業經認定如上，則至98年12月時
      ，因已逾期6 個月仍未完工，依上開約定內容，根林公司
      確有違約情事，原告自得依系爭房屋買賣契約第17條第一
      項約定，解除契約。
    2.系爭土地買賣契約書第13條約定：「本契約不得單獨成立
      ，應與本標的物上之『房屋預定買賣契約書』共同簽署，
      並與該契約共同履行始生效力，其解約亦同。任何一方如
      有違反本約規定情事，該共同簽署之『房屋預定買賣契約
      書』亦併以違約論處」（本院卷第24頁），系爭房屋買賣
      契約書第19條亦約定：「本契約不得單獨成立，應與本標
      的物上之『土地預定買賣契約書』共同簽署，並與該契約
      共同履行始生效力，其解約亦同。任何一方如有違反本約
      規定情事，該共同簽署之『土地預定買賣契約書』亦併以
      違約論處」（本院卷第38頁）。而根林公司既有上述違約
      情事，依前開約定，甲○○亦應視為違約，原告亦得對甲
      ○○主張解除契約。
    3.原告以存證信函對被告為解約之意思表示，該意思表示並
      於99年3 月29日到達被告，則兩造間之契約自已合法解除
      。
  (二)原告得請求被告返還之金額：
    1.返還已付價金及利息部分：
      (1)系爭土地買賣契約書第8 條、系爭房屋買賣契約書第17
        條第一項約定：「賣方違反第9 條第2款 規定者，買方
        得解除本契約。解約時賣方除應將買方已繳之土地／房
        屋價款及遲延利息全部退還買方外，並應同時賠償房地
        價15% 之違約金。但該賠償之金額超過已繳價款者，則
        以已繳價款為限。」（本院卷第37頁）原告既已合法解
        除與根林公司間之系爭房屋買賣契約，則自得依上開約
        定，請求根林公司返還原告已繳房屋價金208 萬元，請
        求甲○○返還原告已付土地買賣價金12萬元。
      (2)復依民法第259 條第2 款規定，契約解除時，雙方所負
        回復原狀之義務，除法律另有規定或契約另有訂定外，
        受領之給付為金錢者，應附加自受領時起的利息償還之
        。而兩造訂定之契約並未限縮或排除該款之規定，故原
        告於請求被告返還已付價金之同時，併請求給付自受領
        時起之利息，當為有據。而兩造既未就利率有所約定，
        自應以民法第203 條所定之法定利率即週年利率5%為計
        算之依據。即土地價款12萬元部分，附加自96年5 月4
        日起至清償日止，按週年利率5%計算之利息；房屋價款
        208 萬元部分，因係分期給付、金額亦各不相同，計算
        至98年1 月16日止之利息如附表二所示（計13萬3,280
        元），另應自99年3 月30日起至清償日止，按週年利率
        5%計算之利息（98年1 月17日至99年3 月29日之利息，
        因原告另依系爭房屋買賣契約第9 條第二項規定請求利
        息，故未重複請求，詳下(3)所述）。
      (3)系爭房屋買賣契約書第9 條第二項約定：「若逾前款期
        間未完工者（按即未於98年1 月16日完工），每逾1 日
        按已繳房地價款萬分之五計算遲延利息予買方。」而自
        98年1 月17日至99年3 月29日（即原告合法解除契約之
        日），共436 日，原告自得按已繳房地價款（即220 萬
        元）萬分之5 ，計算每日遲延利息，即每日1,100 元（
        計算式：2,200,000 ×5 ÷10000 ＝1,100 ），436 日
        共47萬9,600 元（計算式：1,100 ×436 ＝479,600 ）
        。（99年3 月30日以後之利息，原告則依解除契約後之
        法律關係主張，詳上(2)所述）。
    2.給付違約金部分：
      (1)原告主張：依系爭土地買賣契約第8 條、系爭房屋買賣
        契約第17條約定（本院卷第23頁、第37頁）條款，原告
        得分別請求被告給付按房地總價（即998 萬元）15% 計
        算之違約金，即各149 萬7,000 元，惟因甲○○向原告
        收取之土地買賣價款僅為12萬元，故僅對甲○○請求以
        該金額為上限之違約金即12萬元。被告雖不爭執兩造就
        違約金之計算方式確有上開約定，惟仍抗辯違約金過高
        。
      (2)經查，系爭房屋、土地買賣契約均係根林公司擬定之定
        型化契約（本院卷第67頁背面）。而根林公司為一具有
        資力並富經驗之建設公司，對系爭預售屋建築時程之掌
        握、申請相關使用執照之流程、及根林公司違約之機率
        及賠付違約金之資力等情，均非不可預見，而甲○○則
        為代表根林公司簽訂系爭土地買賣契約之人，對履約情
        形之掌握程度亦與一般消費者有間。根林公司斟酌一切
        狀況後，擬定於被告違約時應付「房地總價15 %」之違
        約金條款，並考量兩造履約之進度，而附加「該賠償之
        金額超過已繳價款者，則以已繳價款為限」之條件，而
        限制、調整之，已避免違約金計算結果，產生顯與履約
        程度不相當致過高情事。原告為一般消費者，對契約內
        容復未加以協商、修改，則被告自均應受該違約金條款
        之拘束，不得於自行擬定違約金條款後，事後復行抗辯
        違約金過高。且斟酌本件被告遲延之情況、違約之原因
        可全部歸責於被告、及原告已給付之金額等情，認系爭
        房屋、土地買賣契約違約金約定之計算比例，尚與一般
        客觀事實、社會經濟狀況及當事人所受損害情形相當，
        被告請求酌減，尚難憑採。
      (4)又按給付無確定期限者，債務人於債權人得請求給付時
        ，經其催告而未為給付，自受催告時起，負遲延責任，
        民法第229 條第2 項規定甚明。另遲延之債務，以支付
        金錢為標的者，債權人得請求依法定利率計算之遲延利
        息。民法第233 條第1 項亦有明定。前開利息請求權，
        乃法定請求權，不因契約未規定而受影響。而依系爭土
        地買賣契約書第8 條第一項、系爭房屋買賣契約書第17
        條第一項約定，就解除契約後原告已繳納土地、房屋價
        款及違約金之返還或給付，均約定於契約解除時同時為
        之，堪認於原告發函為解除契約之意思表示時，亦同時
        催告被告結算並給付違約金，被告應自受催告時起負遲
        延責任。從而，原告就違約金部分，併請求自受催告翌
        日即99年3 月30起至清償日止，按週年利率5%計算之遲
        延利息，亦屬有據。
四、綜上所述：
  (一)原告依民法第259 條第2 款、系爭土地買賣契約書第8 條約
    定，請求甲○○給付24萬元（含返還土地價金12萬元、違約
    金12萬元），及返還價金12萬元部分自96年5 月4 日起，違
    約金12萬元部分自99年3 月30日起，均至清償日止，按週年
    利率5%計算之利息，為有理由，應予准許。
  (二)原告依民法第259 條第2 款、系爭房屋買賣契約書第9 條第
    二項、第17條第一項約定，請求根林公司給付418 萬9,880
    元（含返還房屋價金208 萬元，如附表二所示之返還價金利
    息13萬3,280 元、違約金149 萬7,000 元、未完工遲延利息
    47萬9,600 元），及其中357 萬7,000 元（含返還房屋價金
    208 萬元、違約金149 萬7,000 元）自99年3 月30日起至清
    償日止，按週年利率5%計算之利息。亦為有據，應予准許。
五、兩造分別陳明願供擔保，請准宣告假執行或免予假執行，經
    核均無不合，爰分別酌定相當金額併准許之。
六、本件事證已臻明確，兩造其餘訴訟資料及攻擊、防禦方法，
    核與結論之判斷不生影響，爰不一一論列，附此敘明。
七、據上論結，原告之訴為有理由，依民事訴訟法第78條、第79
    條、第390 條第2 項、第392 條，判決如主文。
中    華    民    國    99    年     9    月     8     日
                  民事第二庭  法  官  王怡雯
以上正本證明與原本無異。
如對本判決上訴，應於判決送達後20日內向本院提出上訴狀；若
委任律師提起上訴者，應一併繳納上訴審裁判費，否則本院得不
命補正逕行駁回上訴。
中    華    民    國    99    年    9     月    9     日
                              書記官  桂大永
附表一：
┌───────┬────┐
│房屋價款給付日│金  額  │
│              │(新臺幣)│
├───────┼────┤
│96年5月16日   │70萬元  │
├───────┼────┤
│96年8 月3日   │35萬元  │
├───────┼────┤
│96年12月5 日  │52萬元  │
├───────┼────┤
│97年4月3日    │51萬元  │
├───────┼────┤
│合計          │208萬元 │
└───────┴────┘

司法院資訊處製作；財團法人民間司法改革基金會備份。
